【裁判字號】    95,上訴,1492
【裁判日期】    950622
【裁判案由】    組織犯罪防制條例等
【裁判全文】
臺灣高等法院刑事判決                95年度上訴字第1492號
上  訴  人
即自 訴 人  板橋律師公會
            板橋律師公會籌備會
            臺北律師公會
兼  共  同
代  表  人  Ｄ○○
被      告  申○○
            黃○○
            酉○○
            Ｅ○○
            癸○○
            巳○○
            卯○○
            甲○○
            Ｂ○○
            乙○○
            天○○
            戊○○
            玄○○
            亥○○
            庚○○
            寅○○
            Ｃ○○
            宙○○
            丙○○
            辰○○
            午○○
            子○○
            丑○○
            戌○○
            壬○○
            未○○
            Ａ○○
            辛○○
            己○○
            丁○○
            地○○
            宇○○
上列上訴人因被告等違反貪污治罪條例等案件，不服臺灣板橋地
方法院94年度自字第73號，中華民國95年2月7日第一審判決，提
起上訴，本院判決如下：
    主  文
原判決關於自訴人Ｄ○○提起自訴部分撤銷，發回臺灣板橋地方
法院。
板橋律師公會、板橋律師公會籌備會、臺北律師公會之上訴駁回
。
    理  由
一、撤銷發回部分（即自訴人Ｄ○○上訴部分）：
（一）按刑事訴訟法第319條第2項規定：「犯罪事實之一部提起
      自訴者，他部雖不得自訴亦以得提起自訴論。但不得提起
      自訴部分係較重之罪……者，不在此限」，故如不得自訴
      之罪較得自訴之罪為輕或輕重相等時，自得提起自訴（最
      高法院47年台上字第1292號判例參照）。又上開規定，已
      就單一案件一部得自訴他部不得自訴，應如何決定全部得
      否自訴之程序事項而為規範，即自訴案件，依自訴狀記載
      之犯罪事實，從形式上觀察，假定各部分事實俱成立犯罪
      且具有實質上或裁判上一罪之不可分關係，如其中不得自
      訴之罪之法定刑重於得自訴之罪，則全部不得自訴，反之
      ，如得自訴之罪重於不得自訴之罪，則全部得自訴；至於
      得自訴之罪與不得自訴之罪法定刑相等時，應依刑法第35
      條第3項規定，就犯罪情節比較其輕重，再適用上開規定
      ，以決定案件得否自訴。又依程序事項優先原則及不合法
      之起訴僅生形式訴訟關係之法理，如認該單一性案件不得
      提起自訴，自應就全部予以諭知不受理之判決；如認得自
      訴，則應就自訴效力所及之各部分事實為實體上之判決參
      照（最高法院90年度台上字第8005號判決）。
（二）本件原判決認為：依自訴狀意旨所載，自訴人提起本件自
      訴被告等人涉犯包括組織犯罪條例、圖利、偽造文書、誣
      告、背信、侵占等罪，所引用之法條包括組織犯罪條例第
      4條、第9條、貪污治罪條例第4條第1項、第6條第1項、第
      11條第1項、第13條、第14條、第15條等。而上開屬於貪
      污治罪條例、組織犯罪條例等罪部分，所保護之法益係國
      家、社會法益，自訴人個人縱使因此受有損害，亦非直接
      被害人，不得提起自訴。且依自訴意旨所載，上開偽造文
      書、誣告、貪污治罪條例係屬組織犯罪行為中之一環。如
      參與犯罪組織，從而利用所參與之犯罪組織進而實現其與
      該犯罪組織之目的相關之犯罪行為者，自應有刑法第55條
      後段之適用。是本件不得提起自訴部分係較重之罪，故依
      法即全部不得提起自訴，而為不受理之判決。
（三）惟自訴人所提自訴之各部分事實於形式上觀察如俱成立犯
      罪，所犯各罪間是否具有實質上或裁判上一罪之不可分關
      係，不受自訴人主張之法律關係所拘束。依自訴人提出自
      訴之事實，內容包括自訴人Ｄ○○已於民國93年9月9日以
      最高票當選臺北律師公會理事、監事及全聯會代表，但因
      被告等偽造文書犯行而不承認上開當選之事實；又被告Ｄ
      ○○遭被告等誣告，其個人權益遭受侵害等犯行。而上開
      行為是否均與較重之違反貪污治罪條例、組織犯罪條例等
      罪具有裁判上一罪關係？自應詳予認定明白。且自訴人於
      自訴狀已陳明：「自訴人之本意係提起『得自訴』之罪，
      以及『不得提起自訴之罪比得自訴之罪為輕』之罪。……
      換言之，『不得自訴之罪比本案得自訴之罪為重者』，均
      不在本案之內」（見原審卷第17頁），則其提起自訴範圍
      之真意究係如何？自亦應予以釐清。此涉及自訴人Ｄ○○
      提起自訴之事實如何？何罪間有裁判上一罪關係？究竟可
      否提起自訴？等認定，自應由原審予以查明，而非僅就自
      訴狀所載予以概括認為均有裁判上一罪關係，全件均不得
      提起自訴。
（四）依上說明，原判決就自訴人Ｄ○○提起自訴部分，認全部
      均不得自訴而為不受理之判決，尚有未洽，自應由本院就
      此部分予以撤銷發回原審法院，俟查明後再為適法之判決
      ，並不經言詞辯論程序為之。
二、上訴駁回部分（即板橋律師公會、板橋律師公會籌備會、臺
    北律師公會上訴部分）：
（一）按犯罪之被害人得提起自訴，刑事訴訟法第319條第1項前
      段定有明文。又不得提起自訴而提起者，應諭知不受理之
      判決，刑事訴訟法第334條亦有明定。至所謂「犯罪之被
      害人」係指因犯罪而直接受有損害者，並以具有法律上人
      格之自然人或法人為限，非法人團體既未取得法律上之人
      格，即無被害人之地位，不得提起自訴（最高法院27年上
      字第1191號判例、82年度台上字第2043號判決參照）。又
      按犯罪之被害人固得提起自訴，惟此之被害人係指犯罪之
      直接被害人而言。法人為被害人時，則應由其代表人代表
      該法人提起自訴。
（二）本件自訴人板橋律師公會、板橋律師公會籌備會查均係未
      依法設立登記成立之法人，揆諸前揭說明，自不得提起自
      訴。至自訴人臺北律師公會部分，代表人係申○○律師，
      有臺北市人民團體負責人當選證明書及臺北律師公會會員
      名錄（見原審卷第27、63頁）及臺北律師公會95年6月8日
      95北律文字第383號函（見本院卷第104頁）在卷可稽，Ｄ
      ○○並非臺北律師公會之代表人，是其代表臺北律師公會
      提起自訴，亦非合法。
（三）原判決就上揭部分認板橋律師公會、板橋律師公會籌備會
      、臺北律師公會之自訴不合法，而為不受理之判決，經核
      並無不合。上訴意旨以板橋律師公會、板橋律師公會籌備
      會早已成立，因被告等不正當行為阻止登記為法人，但以
      不正當行為阻其條件成就者，視為條件已成就，故應具法
      人資格而得提起自訴；且縱非法人，因最高法院27年上字
      第1191號判例、82年度台上字第2043號判決認非法人團體
      不得提起自訴之見解違憲，是依法亦得自訴。又Ｄ○○確
      為臺北律師公會合法代表人之一，不應以該公會會員名錄
      上理事、監事、全聯會代表等均無Ｄ○○姓名，即認Ｄ○
      ○非合法代表人云云，指摘原判決不當，為無理由。故就
      板橋律師公會、板橋律師公會籌備會、臺北律師公會提起
      上訴部分，為無理由，應予駁回，並不經言詞辯論為之。
據上論斷，應依刑事訴訟法第368條、第369條第1項但書、第372
條，判決如主文。
中    華    民    國    95    年    6     月    22    日
                  刑事第二庭審判長法  官  蔡國在
                                  法  官  江振義
                                  法  官  王詠寰
以上正本證明與原本無異。
如不服本判決，應於收受送達後十日內向本院提出上訴書狀，其
未敘述上訴之理由者並得於提起上訴後十日內向本院補提理由書
（均須按他造當事人之人數附繕本）。
                                  書記官  駱麗君
中    華    民    國    95    年    6    月    22     日


司法院資訊處製作；財團法人民間司法改革基金會備份。
